台灣基隆地方法院刑事判決　　　　　　　 96年度訴字第251號
公　訴　人　台灣基隆地方法院檢察署檢察官
被　　　告　甲○○
　　　　　　　　　　國民
指定辯護人　乙○○　本院公設辯護人
上列被告因殺人未遂等案件，經檢察官提起公訴（96年度偵字第
1029號），本院判決如下：
    主  文
甲○○放火燒燬現有人所在之建築物未遂，處有期徒刑參年；減
為有期徒刑壹年陸月；於刑之執行完畢或赦免後，令入相當處所
，施以監護伍年。
    事  實
一、甲○○患有重度憂鬱症及酒精性精神病，具有中度精神障礙
    ，致其辨識行為違法或依其辨識而行為之能力顯著減低，為
    精神耗弱之人。其於民國96年1 月7 日晚間10時30分許，在
    基隆市○○○路144 號丙○所經營之「國際西餐廳附設卡拉
    ＯＫ」店內消費。至翌 (8)日凌晨1 時許，受該店員工戊○
    ○不經意之言語激怒，認為戊○○欠缺禮貌，起意加以教訓
    ，竟離席而至基隆市○○○路「成功加油站」，購買汽油並
    裝入其所有之空寶特瓶內，再置入其所有之布條作為引線；
    旋基於放火燒燬建築物亦在所不惜之間接故意（不確定故意
    ），而於同 (8)日凌晨1 時30分許，再次進入該店之玄關處
    ，以其所有之打火機將該布條引燃後，將該寶特瓶朝著六公
    尺外戊○○正與客人聊天之第六桌方向丟擲而去，使得該店
    因汽油延燒而造成沙發、電視、音響、防火牆及天花板之裝
    璜燒毀大片；所幸店內員工及時以滅火器撲滅火勢，該建築
    物始未遭燒毀（寶特瓶及油布條業經燒毀而滅失，打火機則
    經未扣案）。隨後，身分不詳之顧客6 、7 人不悅，追出店
    外而聯手毆打甲○○後，甲○○始倖倖然離去。
二、案經被害人丙○訴由基隆市警察局第一分局報請基隆地方法
    院檢察署檢察官偵辦起訴。
    理  由
甲、有罪部分（放火燒毀建築物未遂罪部分）
壹、程序事項
一、法律規定
    按被告以外之人於審判外之言詞或書面陳述，除法律有規定
    者外，不得作為證據，刑事訴訟法第159 條第1 項固有明文
    。惟被告以外之人於審判外之陳述，經當事人於審判程序同
    意作為證據，法院審酌該言詞陳述或書面陳述作成時之情況
    ，認為適當者，亦得為證據；當事人、代理人或辯護人於法
    院調查證據時，知有上開刑事訴訟法第159 條第1 項不得為
    證據之情形，而未於言詞辯論終結前聲明異議者，視為有前
    項之同意，刑事訴訟法第159 條之5 亦規定甚詳。
二、本案情形
    經查：證人戊○○（被害人）、丁○○、丙○（告訴人）於
    警詢所為之證言，經本院於審判程序提示被告及其辯護人，
    並告以內容要旨，被告及辯護人均表示無意見，且未聲明異
    議。本院審酌相關言詞陳述作成時之情況，認為適當。依前
    揭意旨，彼此之證言均得援為本案之證據。
貳、事實認定
    被告甲○○對於前述放火之客觀事實，於警詢、偵查及審判
    中固坦承不諱，惟矢口否認其有放火燒燬現有人所在之建築
    物未遂之故意，辯稱：其只是要教訓店員戊○○而已，並無
    放火燃燒刑法第173 條建築物之直接故意或間接故意云云（
    960425準備程序筆錄第2 頁）。然查：本院以下列之理由，
    認定被告罪證明確，應成立刑法第173 條第3 項第1 項之放
    火燒燬現有人所在之建築物未遂罪。茲說明之：
一、客觀事實
    上開放火之客觀事實業據被告坦承不諱，核與在場證人戊○
    ○、丁○○（960625審判筆錄）、丙○及駱瑜璇（960706勘
    驗筆錄）於本院具結後所證述之情節悉相符合，並有火災現
    場照片15張、基隆市消防局火災原因調查報告書及所附現場
    圖二張、照片16張存卷可考；本案火災後之該商店，並經本
    院履勘現場勘驗屬實，製有勘驗筆錄在卷，並有現場照片4
    張存卷可參，足見被告此一不利於己之陳述，核與事實相符
    ，可以採信。
二、主觀犯意
    按「行為人對於構成犯罪之事實，明知並有意使其發生者，
    為故意。行為人對於構成犯罪之事實，預見其發生而其發生
    並不違背其本意者，以故意論」，為間接故意即不確定故意
    ，刑法第13條定有明文。經查：被告意在放火出氣，固如前
    述，惟該店若有物品遭其燒燬，應已足以洩恨，衡之常情，
    實無必須燒燬全部建築物始能洩恨之堅決犯意才是；惟大火
    燃燒結果，可能燒燬該建築物，乃客觀可以預見之事實，被
    告依然縱火，可見燒燬該建築物並不違背其本意。因此，被
    告具有放火之故意固屬無疑；若被告成立放火燒燬現有人所
    在建築物之罪，或為放火燒燬現有人所在建築物之罪，應屬
    間接之故意；惟若成立放火燒燬其他物品罪，則應為直接之
    故意。如後所述，本院認為被告成立放火燒燬燬現有人所在
    建築物之罪，則被告之放火行為應係基於間接之故意無訛。
三、精神狀態
    經查：被告具有中度精神障礙之情形，有其所有之中華民國
    身心障礙手冊影本一紙在卷可稽（附於960425準備程序筆錄
    第5 頁之後）。被告又因有重度憂鬱症，酒精性精神病，而
    於90年6 月28日至96年2 月9 日之間，住院五次等情，亦有
    96年4 月18日簽發之行政院衛生署基隆醫院診斷證明書一紙
    附卷足憑（亦附於9604 25 準備程序筆錄第5 頁之後）。經
    本院囑託行政院衛生署基隆醫院鑑定被告在犯罪行為時之精
    神狀態結果，該醫院認為被告一直在酗酒，明顯因酒所引起
    之自我控制不良之行為，但被告有清楚之記憶整個過程，故
    已達精神耗弱，但未達心神喪失之程度等情，該醫院96年6
    月21日基醫精字第096000 4899 號函附鑑定報告書一份存卷
    可考（亦附於960425準備程序筆錄第5 頁之後）。再參以被
    告辯稱：其當時與友人一人共喝半打啤酒，案發時，其意識
    已不太清楚。當時若再喝到一打，其就會酒醉等情（960425
    準備程序筆錄第2 頁），可見被告在為本件放火行為之際，
    確因上述原因而致其辨識行為違法或依其辨識而行為之能力
    顯著減低，亦即屬於修正前刑法19條第2 項所稱精神耗弱之
    人無疑。
四、建物性質
    現場位於成功一路旁，屬公寓建築之一樓，附近商家林立，
    對面為光華國宅，內部經營卡拉ＯＫ，屬開放空間，並無隔
    間，內部設有一舞台供客人唱歌，另設有一櫃台，其餘空間
    則擺設8 組桌椅，空間擁擠等情，本院履勘現場後之勘驗筆
    錄記之甚明（960706勘驗筆錄第1 頁），是以該建築物屬於
    現有人所在之建築物，應無疑義。
參、法律適用
一、所犯罪名
    核被告所為係犯刑法第173 條第3 項、第1 項之放火燒燬現
    有人所在建築物未遂罪。
二、適用新法
    刑法於94年2 月2 日修正公布，95年7 月1 日施行，被告犯
    罪係在96年1 月7 日，應逕行適用新法，不生刑法第2 條第
    1 項新舊法比較之問題。
三、障礙未遂
    刑法第25條第2 項規定：「未遂犯之處罰，以有特別規定者
    為限，並得按既遂犯之刑減輕之。」經查：被告已著手於放
    火行為之實行，惟僅有沙發、防火牆及天花板之裝璜燒燬大
    片，已據被告供明，核與證人丙○所述內容相符，並有前述
    照片在卷可稽，未生建築物本身全部燒燬之結果，已如前述
    ，為障礙未遂犯，並不成立刑法第173 條第1 項之放火燒燬
    現有人所在建築物既遂罪，而僅成立同條第3 項第1 項之放
    火燒燬現有人所在建築物未遂罪，自應依既遂犯之規定而減
    輕其刑。
四、精神狀態
１、法律修正
    按關於精神狀態責任能力之規定，95年7 月1 日修正施行前
    之刑法第19條規定：「心神喪失人之行為，不罰。精神耗弱
    人之行為，得減輕其刑。」修正後之規定為：「行為時因精
    神障礙或其他心智缺陷，致不能辨識其行為違法或欠缺依其
    辨識而行為之能力者，不罰。行為時因前項之原因，致其辨
    識行為違法或依其辨識而行為之能力，顯著減低者，得減輕
    其刑。前二項規定，於因故意或過失自行招致者，不適用之
    。」因修正前之規定語意不明確，判斷標準難有共識，故依
    精神醫學之用語而為修正，且傳統上認為構成要件該當性與
    違法性判斷之對象，係客觀之外在犯罪事實，行為人之主觀
    能力或心理狀態事實，則屬有責性判斷之對象，但現今之犯
    罪理論，犯罪之構成要件該當性、違法性及有責性之判斷，
    皆須具備客觀之構成犯罪事實以及行為人主觀上的認識及意
    欲始足當之。因此，現今責任能力之範圍已較傳統理論為狹
    （參見修正理由第1 、2 點）。被告具備責任能力之要件既
    然較嚴格，成立之範圍自然較小；至於第3 項之修正，單純
    從文意上比較，似乎以修正前之規定對被告較有利，但此種
    自陷於心神喪失或精神耗弱之原因自由行為，即便在修正前
    ，實務上仍認為被告不因自陷於心神喪失或精神耗弱而犯罪
    ，即可依第19條逃避其責任（參見28年上字第3816號判例，
    此判例於94年9 月27日第14次刑事庭會議決議，加註「應注
    意94年2 月2 日修正公布刑法第19條之規定」）。如此，第
    3 項之修正僅係將實務與學術界之共識予以明文化而已，對
    於被告責任能力之認定，並無影響。
２、本案情形
    經查：被告患有重度憂鬱症及酒精性精神病，具有中度精神
    障礙，致其辨識行為違法或依其辨識而行為之能力顯著減低
    ，為精神耗弱之人。其在為本件放火行為之際，確因上述原
    因而致其辨識行為違法或依其辨識而行為之能力顯著減低，
    已如前述，自應依修正後刑法第19條第2 項之規定而遞減其
    刑。
五、抽象危險
    關於刑法第173 條之放火燒燬現有人所在之建築物罪，立法
    上設定其放火行為具有公共危險，亦即既有燒死或燒傷本建
    築物之任何人之危險，亦有延燒其他建築物，而致燒死或燒
    傷其他人之危險，司法者無須就個案加以審查是否具有公共
    危險。此一立法危險之推定，稱為抽象危險犯，亦即立法危
    險犯。
肆、違憲審查
一、憲法原則
１、人性尊嚴原則
    其次，德國基本法第一條第一項規定：「人性尊嚴不可侵犯
    。尊重及保護人性尊嚴，乃所有國家權力機構之義務。」依
    據國民主權原理，國民是國家主人，其人性尊嚴不可侵犯。
    尊重及保護其人性尊嚴，實係行政、立法、司法機關之義務
    。就刑事立法而言，若無法益侵害或法益危險之行為而予以
    犯罪化，或較輕責任之行為而賦予重刑罰之處罰，即是違背
    人性尊嚴原則，而為違憲之立法。
２、比例原則
    按一般認為比例原則之內涵，係適當性原則、必要性原則及
    比例性原則三項。事實上，比例原則可分為二層次，其一須
    「適當」，其次須「相當」。就刑法而言，所謂適當，是指
    其犯罪化而處以刑罰為適當。所謂相當即不過量，所謂不過
    量乃指侵害最小，是指犯罪化後所賦予之刑罰種類為相當，
    為不過量，為侵害最小。因此，若要簡而言之，比例原則之
    必要性原則及比例性原則，可以合而為一，姑且名之曰相當
    性原則。若其犯罪化而犯以刑罰之立法並不適當，即是不合
    適當性原則，進而違背比例原則。若其犯罪化之立法適當，
    而其刑罰種類之賦予並不相當，即是不合相當性原則，進而
    無論其為過重或過輕，皆是違背比例原則之立法。
３、法益原則
    據比例原則中之適當性原則之要求，國家刑罰權之行使，應
    限於必要之干預；能以其他手段而達成目的時，則應放棄刑
    罰。此謂之刑罰之「最後手段性」，亦即刑罰謙抑原則之表
    現。欲知其犯罪化之立法是否合乎適當性原則適當，必須求
    諸於法益原則。因此，比例原則中之「適當性原則」，可以
    導出刑事立法上之「法益原則」。申言之，刑事立法上之「
    法益原則」要求任何行為要加以犯罪化，必因其法益受到侵
    害或危險。蓋刑事立法之核心，在於其所保護之法益。刑法
    之任務，在於法益之保護。無法益保護，無刑法可言；亦即
    無法益受到侵害或危險，則無施以刑罰之必要。行為如未造
    成「法益侵害」或「法益危險」，則無將之犯罪化之必要。
    在法益侵害，為「實害犯」；在法益危險，為「危險犯」。
    再者，法益本身依其價值評價之強度，而呈現法益位階。生
    命、身體、自由、名譽、財產五者，按其順序，而高低位階
    化。生命法益最高，其次身體法益，其次自由法益，其次名
    譽法益，而財產法益最低。此五種傳統法益，稱之為「個人
    法益」。在個人法益以外之法益，即「超個人法益」或「一
    般法益」、「團體法益」、「整體法益」，亦必須其與個人
    法益具有關連性者，始得為刑法所保護之一般法益。所謂危
    險犯，亦即行為人之行為造成法益危險，尚未至法益侵害，
    亦立法予以犯罪化。以最高位階之生命法益言之，刑法之有
    預備殺人罪、預備放火罪、預備強盜罪、預備擄人勒贖罪，
    均因其行為已造成生命法益之危險；否則，各該罪即無設預
    備犯之必要。如係單純身體、自由、名譽、財產之法益危險
    行為，則未曾設預備犯而加以犯罪化。
４、罪刑相當原則
    在犯罪化之立法之後，其刑罰種類之賦予是否合乎行為之罪
    責，亦即是否罪刑相當，乃刑罰相當性之問題。申言之，欲
    知其犯罪化之立法是否合乎適當性原則適當，必須求於罪刑
    相當原則。因此，比例原則中之「適當性原則」，可以導出
    刑事立法上之「罪刑相當原則」。如前所述，就刑法而言，
    所謂相當即不過量，所謂不過量乃指侵害最小，是指犯罪化
    後所賦予之刑罰種類為相當，為不過量，為侵害最小。因此
    ，法定刑之刑罰種類及自由刑之刑度輕重，必須與其行為責
    任之輕重相當，亦即在具有相當性時，始得為該種刑罰之賦
    予或該級刑度之訂定。如此，其刑罰之賦予始為合乎「罪責
    原則」，使其罪責與刑罰得以相適應而具有相當性，亦即立
    法上之「罪刑相當原則」。若其犯罪化之立法適當，而其刑
    罰種類之賦予並不相當，即是違背「罪刑相當原則」，自然
    不合相當性原則，進而無論其為過重或過輕，皆是違背比例
    原則之立法。
二、放火罪
１、罪之審查
    本案放火燒燬現有人所在建築物未遂之行為，侵害財產法益
    ，乃財產法益之實害犯；其所產生之公共危險，其實乃對於
    他人生命、身體及財產之法益，產生危險，為生命、身體、
    及財產法益之危險犯，且為抽象危險犯即立法危險犯。既是
    財產法益之實害犯，其行為之犯罪化自有其必要，符合法益
    原則及比例原則，亦不違背人性尊嚴原則，應屬合憲之立法
    。其次，依前述法益位階之觀點，在侵害或危及個人法益各
    罪中，生命法益之位階最高，高於身體法益、自由法益、名
    譽法益及財產法益，刑法第173 條第4 項設有危險犯之犯罪
    化條文，其故在此。
２、刑之審查
    刑法第173 條第1 項放火罪，其刑度為無期徒刑或七年以上
    有期徒刑，未遂犯得減輕其刑。
Ａ、就無期徒刑而言
    所謂無期徒刑並非不定期刑，而是終身監禁，亦即關到死為
    止。在學說或立法例上，假釋制度只適用於一般自由刑，亦
    即在一定條件下，將受刑人釋放，乃行刑處遇手段之一，為
    使受刑人再社會化而放棄餘刑之執行，是以假釋乃附條件之
    釋放，乃使受刑人提早社會化之方法。然則，所謂無期徒刑
    即終身監禁，惟對於罪大惡極犯罪始得宣告之，是以無期徒
    刑之受刑人，並不期待其再社會化，僅可於特定情形下給予
    刑罰赦免如大赦或特赦而已。申言之，若被告罪責深重，不
    期待其再社會化時，始得宣告無期徒刑。若被告罪責未至深
    重，尚得期待其再社會化時，司法即不應宣告其無期徒刑。
    進而言之，若被告罪責深重，惟尚得期待其再社會化時，亦
    僅得宣告其長期自由刑如20年至50年。若被告罪責未至深重
    ，更得期待其再社會化時，當然只能宣告15年以下之有期徒
    刑。因此，有期徒刑才有假釋之概念，無期徒刑並無假釋概
    念。無期徒刑受刑人僅得因情事變更，經特別法庭之特別裁
    定，或經特別委員會之特別審核，始得例外而假釋出獄。惟
    如此之特別假釋，並非一般假釋概念，係情事變更之例外情
    形，並非附條件釋放之原則規定。然則，我國刑法將無期徒
    刑適用假釋之規定，造成無期徒刑無異十幾年之有期徒刑，
    其結果，使得法官容易被迫宣告無期徒刑，因而侵害人權；
    又因假釋權操在行政權即法務部手中，並未回歸法院，造成
    行政權可以左右司法權之行使，使得無期徒刑受刑人可以輕
    易縱之而去，因而傷害司法。因此，無期徒刑排除假釋之適
    用，有期徒刑之假釋決定權回歸法院，始為得計。然則，由
    於不知此乃錯誤之立法，遂有認為宣告無期徒刑不會過重云
    云，實屬誤會。此一誤會如不併予闡明，若連帶使得法官認
    為無期徒刑與十幾年徒刑無異，而一再輕易宣告無期徒刑，
    遂致罪責不必至終身監禁者，卻被宣告要終身監禁。以紫奪
    朱之害，莫此為甚。司法若不能使之罪刑相當，受刑人豈能
    無怨？此皆我國無期徒刑適用普通假釋制度所害。以是之故
    ，立法院應依此併為修改假釋之規定，方可使社會無怨，以
    臻祥和！因此，就刑法第173 條之放火罪而言，對於高位階
    之生命法益不過危險犯，對於低位階之財產法益才是實害犯
    ，被告之放火行為既未造成生命之死亡，即無永久與人隔離
    之必要，立法上自不應賦予無期徒刑。
２、就有期徒刑而言
    關於刑罰之目的，通常採取綜合理論，各國皆然，認為刑罰
    既有報應罪責，又有預防再犯，並有嚇阻他人犯罪之功能；
    惟報應理論所強調之「刑罰之輕重應與罪責之輕重成比例」
    ，仍為刑罰裁量之基本原則。在死刑及真正無期徒刑，惟有
    在侵害生命法益之犯罪，單純依報應理論，被告罪責已夠深
    重，不期待其再社會化時，始得宣告；在死刑，更必須「求
    其生而不得」時，始得為之；被告縱然侵害他人之生命法益
    ，如求其生而可得時，即不得宣告死刑，蓋死刑既稱之為極
    刑，如非極度之罪責，自不必處以極度之死刑。目前，我國
    係採取無期徒刑得適用假釋之制度，執行15年後，即有假釋
    之機會，本質上類似長期徒刑，並非真正無期徒刑。在被告
    之罪責適合量處15年以上之有期徒刑時，若量處無期徒刑則
    過重，被告將受到額外之處罰；若量處有期徒刑15年則過輕
    ，被告將逃避部分之罪責，均與罪刑相當原則有違。若有15
    年以上之長期自由刑可供選擇，量刑才有彈性，個案之量刑
    才能符合罪刑相當原則。因此，本院希望立法院能修正廢除
    有期徒刑之上限，同時建立長期自由刑之制度，俾使刑庭法
    官得以為妥適之量刑。因此，刑法第173 條之有期徒刑係7
    年以上，所謂以上是指至15年為止。就放火行為處以一定期
    間之自由刑，合於比例原則，惟15年之上限若能廢除，對於
    重大放火案件之量刑才能符合公平正義。
伍、刑罰裁量
一、罪刑相當原則
１、自刑罰理論觀之
    就刑罰之報應理論言之，刑罰係以其具有痛苦性之本質，來
    均衡具有不法本質之犯罪，藉以衡平行為人之罪責，使行為
    人得因責任抵償而贖罪，而社會正義得以實現義，是故強調
    「刑罰之輕重應與罪責之輕重成比例」，是為司法上之罪刑
    相當原則。其報應之內容即為自由之剝奪，亦即有期徒刑之
    相加，而監獄即為執行報應之場所。再就特別預防理論言之
    ，受刑人之犯罪係社會化過程之障礙，應使其在監執行，以
    接受再教育而求其再社會化。復就一般預防理論觀之，以對
    受刑人之施以刑罰，作為威嚇他人之手段，不過刑罰之附帶
    作用，並非其主要目的。關於刑罰之目的，通常採取綜合理
    論，各國皆然；既有報應罪責，又有預防再犯，並有嚇阻他
    人犯罪之功能；惟報應理論所強調之「刑罰之輕重應與罪責
    之輕重成比例」，仍為刑罰裁量之基本原則；在死刑及真正
    無期徒刑，惟有在侵害生命法益之犯罪，單純依報應理論，
    其罪責已夠深重，不期待其再社會化時，始得於審判上宣告
    之；在死刑，更必須於「求其生而不得」時，始得為之；被
    告縱然侵害他人之生命法益，如求其生而可得時，亦不得宣
    告死刑，蓋死刑既稱之為極刑，如非極度之罪責，自不必處
    以極度之死刑。目前，我國係採取無期徒刑得適用假釋之制
    度，執行15年後，即有假釋之機會，本質上類似長期徒刑，
    並非真正無期徒刑。若被告接受自由刑之執行，以進行責任
    抵償，而在執行時能因己身之悛悔加之監獄之教化，仍有再
    社會化之可能，並無永久隔離於社會之必要，即不適合量處
    無期徒刑。
２、自憲法原則觀之
    依據前述人性尊嚴原則，「人性尊嚴不可侵犯。尊重及保護
    人性尊嚴，乃所有國家權力機構之義務。」在被告之行為責
    任確定後，其刑罰種類之賦予或自由刑之量定，均應相當而
    不可過量，否則即是違背比例原則中之相當性原則，自然不
    合司法上之「罪刑相當原則」。因此，刑事司法上之「罪刑
    相當原則」要求法官在量刑時，應依法益之位階，重所當重
    ，輕所當輕，必使罪得其刑而刑當其罪；不得重罪而輕判，
    或輕罪而重判；期使責任與刑罰得以相適應，而具有相當性
    。地藏十輪經（第三卷）云：「若犯重罪，應重治罰；若犯
    中罪，應中治罰；若犯輕罪，應輕治罰；令其慚愧，懺悔所
    犯。」其此之謂也！
二、刑罰裁量
１、主刑裁量
    為此，本院：１、審酌被告之品行、生活狀況、智識程度、
    犯罪之動機、目的、犯罪所生之危害、犯後之態度等一切情
    狀之後，２、再考慮被告是否應施予刑罰並使之入監獄執行
    ，應依刑罰理論及刑事政策而加以考量，斟酌重點在於被告
    有無執行剝奪其自由，並施以監獄之教化，以使其再社會化
    之必要性，並非以其是否已經和解而為主要之判斷標準；惟
    本案被告已與告訴人丙○達成和解，並已賠償被害人新台幣
    21萬元，已據告訴人丙○於偵查中以證人身分具結後供明屬
    實，並有基隆市仁愛區調解委員會調解筆錄一紙附卷足憑（
    偵查卷第39、42頁）；被害人戊○○表示願意原諒被告（
    960625審判筆錄第8 頁）３、復考量如後所述，被告並未具
    有殺人之意思，僅係受人言詞奚落之後，始起意放火洩恨。
    何況，被告自始表示後悔之情，其犯罪後之態度良好；惟放
    火行為之危險性的確甚高；４、準此，在裁量未遂犯部分減
    輕其刑之後，無期徒刑已遭排除而不得適用，其法定刑為3
    年6 月以上之有期徒刑；再依前述精神耗弱之規定而減輕其
    刑後，其法定刑為1 年9 月以上有期徒刑；再依後述減刑條
    例之規定而減輕其刑，其法定刑為10月又15日以上（14年9
    月以下）有期徒刑；５、並特別衡量被告而無任何前科，有
    台灣高等法院被告前案紀錄表在卷可稽等情，本院因而認為
    量處如主文所示低度之自由刑，足以使其罪刑相當，爰宣告
    之，以示儆懲，並期待被告之經由監獄教化而得以再社會化
    。
２、減刑條例
Ａ、法律規定
    按犯罪在中華民國96年4 月24日以前者，除本條例另有規定
    外，依下列規定減刑：一、死刑減為無期徒刑；二、無期徒
    刑減為有期徒刑20年；三、有期徒刑、拘役或罰金，減其刑
    期或金額二分之一。依本條例應減刑之罪，未經判決確定者
    ，於裁判時，減其宣告刑，96年7 月16日施行之中華民國96
    年罪犯減刑條例第2 條第1 項定有明文。
Ｂ、本案情形
    經查：被告之本案行為時間在96年1 月7 日，其犯罪時間係
    固在96年4 月24日以前，且雖為宣告1 年6 月以上之刑度，
    然並非中華民國96年罪犯減刑條例第3 條案件，自得予以減
    刑。申言之，中華民國96年罪犯減刑條例第3 條不得予以減
    刑之條文，僅指刑法第176 條第1 項之放火燒燬建築物既遂
    罪，不包括刑法第176 條第3 項之放火燒燬建築物未遂罪在
    內。茲本案既以放火燒燬建築物未遂罪論處，自應依該條例
    再減輕其刑。
３、從刑裁量
    被告所有而供犯罪所用含油布條之寶特瓶一個，業經燒毀而
    滅失；打火機一個則經未扣案；扣案之運動衣褲各一件，係
    被告犯罪時所穿著，並非專供犯罪所用。本院參酌刑法第38
    條第1 項第2 款係裁量沒收，並非義務沒收，若不予沒收，
    亦無社會危險性存在，故在衡諸比例原則之後，認為均無庸
    宣告沒收，併予指明。
４、保安處分
    被告患有重度憂鬱症及酒精性精神病，具有中度精神障礙，
    經本院囑託行政院衛生署基隆醫院鑑定其在犯罪行為時之精
    神狀態結果，該醫院認為被告當時已達精神耗弱，但未達心
    神喪失之程度等情，本院因而認為被告在為本件放火行為之
    際，確因上述原因而致其辨識行為違法或依其辨識而行為之
    能力顯著減低，為精神耗弱之人，而依刑法第19條第2 項之
    規定而減輕其刑，已如前述。本院進而酌該鑑定報告書結論
    所述，被告因長期酗酒以致行動之自我控制能力差，常有自
    傷傷人之問題，故宜妥善處理，以免再次造成社會問題等情
    ，足認被告有再犯並有危害公共安全之虞，爰併予宣告於刑
    之執行完畢或赦免後，令入相當處所，施以監護伍年之保安
    處分，以保護被告之人身，並防衛社會之安全。
乙、無罪部分（即殺人未遂罪部分，不另為無罪之諭知）
一、公訴意旨
    公訴意旨認為被告之放火燒毀建築物未遂之行為，另犯刑法
    第271 條第2 項第1 項之殺人未遂罪嫌云云。
二、公訴論據
    公訴人認為被告另犯殺人未遂罪，係以被告因不滿被害人戊
    ○○而發生言語爭執，遂外出購買汽油裝入寶特瓶，再折返
    店內，以打火機點燃並朝有人所在方向丟擲，雖因在場之人
    即時撲滅火勢，未造成任何人員傷亡，然被告主觀上顯有戕
    害他人生命故意之情，至為明確云云，而為其論據。
三、被告辯解
    被告堅決否認其有殺人之犯意，辯稱：其投擲寶特瓶之汽油
    彈，只是要教訓被害人戊○○而已，並無殺人之直接或間接
    故意等語。
四、證據法則
１、無罪推定原則與證據裁判原則
    按被告未經審判證明有確定前，推定其為無罪；犯罪事實應
    依證據認定之，無證據不得認定犯罪事實，刑事訴訟法第一
    百五十四條定有明文。前者係指無罪推定原則，後者則揭示
    證據裁判原則。
２、超越合理懷疑原則與罪疑利益歸被告原則
    其次，被告或共犯之自白不得作為有罪判決之唯一證據；仍
    應調查其他必要之證據，以察其是否與事實相符，刑事訴訟
    法第156 條第2 項亦規定甚詳。申言之，被告之自白縱使具
    有任意性，苟無補強證據，亦無從擔保自白之真實性，以是
    之故，立法推定其證據證明力不足，必待第二證據即補強證
    據出現，始得察其自白是否與事實相符。被告以外之人所為
    之供述證據，無論出於共犯、同案被告、被害人、告訴人或
    證人，其證據價值更為薄弱，縱使證人有具結偽證之處罰，
    亦無從擔保其證言之真實性，如係此等之人所為單一之指述
    ，當然推定其證據證明力不足，無需探究其指述之真實性如
    何。此所以有數量法則（數量規則）之產生。蓋數量法則乃
    證據容許性規則之一，而補強法則乃數量法則之一。除前述
    被告之自白必須補強證據加以補強外，主要待證事實需有證
    人（廣義證人包括共犯、同案被告、被害人、告訴人等）二
    人以上，亦即單一證人之證言，仍須依其他第二證據加以補
    強（見陳樸生著刑事證據法第7 章第3 節第534 頁）。進而
    言之，自白係被告之認罪行為，其證據證明力最強，立法猶
    規定不得作為有罪判決之唯一證據；則舉重以明輕，被告以
    外之人之指述或證述，尤亦不得作為有罪判決之唯一證據。
    復次，在證據法則上，補強證據必須補強待證事實，至任何
    人均無可置疑之地步，亦即必須符合「超越合理懷疑原則」
    ，始得據以論罪；其尚有疑者，利益應歸被告，依「罪疑利
    益歸被告原則」，仍應為有利被告事實之認定。申言之，當
    證據資料尚有對被告有利之合理可疑存在時，如無法依客觀
    方法排除此項合理之可疑，則依罪疑利益歸被告原則，不得
    僅以此項證據資料作為有罪判決之依據；在欠缺補強證據足
    以補強之際，仍應為被告無罪之諭知。其次，認定被告有罪
    之事實應憑證據；如未能發現相當之證據，或證據不足以證
    明，自不能以推測或擬制之方法，以為裁判之基礎；且認定
    事實所憑之證據，其為訴訟上之證明，須達於通常一般人均
    不致有所懷疑，而得確信其為事實之程度者，始得據為有罪
    之認定；倘其證明尚未達到此一程度，而有合理之懷疑存在
    時，尚難為有罪之認定基礎；苟積極證據不足為不利於被告
    事實之認定時，即應為有利於被告之認定，更不必有何有利
    之證據；亦即如無確切之積極證據，足以證明犯罪事實，即
    令被告不能為有利之反證，亦不能遽論以罪責，此亦為刑事
    司法實務向來之見解（最高法院30年上字第816 號、40 年
    台上86號、70年台上字第2368號、76年台上字第4986號判決
    參照）。徵諸被告既有不自證己罪之特權，亦無自證無罪之
    義務，此乃當然之法理。
五、無罪理由
１、故意之漏洞
    刑法上之故意，依刑法第13條所規定，只有直接故意（確定
    故意、真正故意）和間接故意（未必故意、不確定故意、不
    真正故意、擬制故意、以故意論），並無輕故意。申言之，
    刑法第13條第1 項規定：「行為人對於構成犯罪之事實，明
    知並有意使其發生者，為故意。」同條第2 項規定：「行為
    人對於構成犯罪之事實，預見其發生而其發生並不違背其本
    意者，以故意論。」第1 項認識後之「使其發生」者，為直
    接故意；第2 項預見後之「任其發生」即「不違背其本意」
    者，為間接故意。刑法第14條第2 項規定：「行為人對於構
    成犯罪之事實，雖預見其能發生而確信其不發生者，以過失
    論。」在預見後之「信其不發生」者，立法上以過失論，為
    有認識之過失。既係以過失論，表示其本質上並非過失；申
    言之，在預見之前提下，應屬故意之範圍，不過其非難性不
    同而已。準此以觀，在預見其發生之前提下，若其未至「不
    違背其本意」之放任程度，亦未至「確信不發生」之堅定程
    度，不過是「疑其發生」，亦即「疑其能發生」又「疑其不
    發生」，「猜其能發生」又「盼其不發生」。此時，應屬於
    故意之範圍，惟法律漏未規定，姑且名之曰「輕故意」。由
    於立法並無輕故意之規定，在遇有行為人以輕故意而犯罪時
    ，由於無法證明「不違背其本意」，只得依「罪疑利益歸被
    告原則」，作有利於被告之認定，而認定其為預見後之「確
    信不發生」，而以過失論處，甚至認定為普通過失，而處以
    過失犯之罪責，無法以故意犯論處。此為司法實務之困境。
２、本案之情形
    經查：如前所述，被告意在放火洩恨，並非意在放火殺人。
    就建築物之燒毀而言，因火勢燃燒並延燒，其威力足以燒毀
    建築物，此為當前一般人所得預見之事實，被告自無從諉為
    不知；對於放火之人，推定其於點燃火苗之際，具有放火燒
    毀建築物之間接故意即不確定故意，乃證據法則上必然之理
    。然則，就人員之被燒死而言，係燒毀建築物之可能結果之
    一，若立法上有燒死他人之加重結果犯，本院固可認定被告
    該可能結果具有預見；然則，此一預見不必然達到「不違背
    本意」之程度，亦即就燒死他人亦在所不惜一節，尚欠積極
    之證據足以佐證，法院自不得僅以放火之事實，遽而推定其
    有殺人之間接故意即不確定故意！其次，就客觀而言，該處
    係一樓，且非密閉空間，被告一旦縱火，被害人及客人即可
    逃逸而出，並無必然被燒致死之高度危險存在。因此，尚難
    推定被告具備燒死被害人並不違背其本意之意思。再者，就
    主觀而言，被告與證人戊○○及其他顧客素無仇隙，已據雙
    方供明屬實，被告又何來殺人之動機？何況，被告在投擲寶
    特瓶時，曾大叫一聲等情，證人戊○○於本院具結後證述甚
    明（960625審判筆錄第7 頁），可見被告放火之時，尚知高
    聲提醒注意，以便他人可以迅速滅火並逃離，是其僅在壯膽
    教訓證人，而不具備殺人之間接故意即不確定故意，應堪認
    定。此外，復無其他積極證據足以證明被告具有殺人之犯意
    ，此部分即為不能證明被告犯罪，原應為無罪之諭知。
３、主文不宣告
    因公訴人認為殺人未遂與放火燒燬建築物未遂罪，係一行為
    而觸犯數罪名，為想像競合犯，屬於裁判上一罪；茲被告之
    放火燒毀建築物未遂罪，既為有罪之宣告已如前述，爰不另
    就殺人未遂部分而為無罪之諭知，併此說明之。
丙、據上論斷
    應依刑事訴訟法第299 條第1 項前段、刑法第173 條第1 項
    、第3 項、第25條第2 項、第19條第2 項、第87條第2 項、
    第3 項、中華民國96年罪犯減刑條例第2 條第1 項第3 款、
    第7 條、第9 條而判決如主文。
本案經檢察官賴秋萍到庭執行職務。
中　　華　　民　　國　　96　　年　　9 　　月　  5 　　日
                  刑事第二庭審判長法  官  陳  志  祥
                                  法  官  楊  皓  清
                                  法  官  邰  婉  玲
以上正本證明與原本無異。
如不服本判決，應於收受送達後10日內，向本院提出上訴狀，敘
述上訴之理由，上訴於台灣高等法院，並應按他造當事人之人數
附具繕本。
中　　華　　民　　國　　96　　年　　9 　　月　　5 　　日
                                  書記官  王  月  娥
附錄：
刑法第173條第1項、第3項：
放火燒燬現供人使用之住宅或現有人所在之建築物、礦坑、火車
、電車或其他供水、陸、空公眾運輸之舟、車、航空機者，處無
期徒刑或七年以上有期徒刑。
第一項之未遂犯，罰之。
